臺灣高等法院臺南分院民事判決
110年度上易字第6號
上  訴  人即
附帶被上訴人  黃馨嬋
訴訟代理人    陳學驊律師
被上訴人即  
附帶上訴人    蔡如宜  

訴訟代理人    嚴天琮律師
上列當事人間請求損害賠償事件，上訴人對於中華民國109年12
月2日臺灣嘉義地方法院109年度訴字第278號第一審判決提起上
訴，被上訴人提起附帶上訴，本院於110年10月13日言詞辯論終
結，判決如下：
    主  文
上訴及附帶上訴均駁回。
第二審訴訟費用關於上訴部分，由上訴人負擔；關於附帶上訴部
分，由被上訴人負擔。
    事  實
一、被上訴人即附帶上訴人（下稱被上訴人）主張：其與配偶甲
    ○○於民國101年3月24日結婚，育有1子，婚姻關係現仍存續
    中。上訴人與甲○○原均任教於嘉義縣○○鄉○○國小（下稱○○國
    小），於108年5月25日上午9時許，二人相約在嘉義市耐斯
    百貨公司附近，再開車至寬悅酒店旁之保順路，於車上發生
    性行為。108年6月14日晚上7時許，被上訴人發現甲○○與上
    訴人在車上有出軌之親密行為，甲○○始坦承與上訴人利用上
    訴人長子於週末上午9至11時之補習時間約會，曾在嘉義市
    寬悅酒店、嘉義市西市場公有停車場頂樓密會發生性行為。
    上訴人與甲○○由同事發展為婚外情，為追求性行為刺激，甲
    ○○竟添購多項情趣用品，並贈送上訴人音波磁氣美髮梳、帆
    布多功能收納包及頭皮溫熱震動按摩器等，甚至為上訴人子
    女購買身高測量器，顯已逾越一般正常關係，前開情節均經
    甲○○向被上訴人坦承，甲○○並曾多次向被上訴人道歉。此外
    ，上訴人擔心其配偶發現，主動邀約被上訴人於109年2月12
    日在嘉義高鐵站會面協商，坦承侵害被上訴人配偶權，並向
    被上訴人道歉，又在109年3月2日傳給被上訴人一份協議書
    ，其中甲方為甲○○、乙方為被上訴人、丙方為上訴人配偶、
    丁方為上訴人，依該協議書所載，上訴人顯已坦承與甲○○有
    婚外男女交往關係，爰依民法第184條第1項前段、第195條
    第1、3項之規定，請求上訴人賠償非財產上損害新臺幣（下
    同）100萬元及自起訴狀繕本送達翌日起之法定利息等語。
二、上訴人即附帶被上訴人（下稱上訴人）則以：其與甲○○原先
    同任職於○○國小，上訴人之配偶任職於○○國小，二國小車程
    甚近，上訴人次子亦就讀○○國小○○，故每日上訴人均係載送
    配偶與次子至○○國小後再赴○○國小，並無被上訴人所稱上訴
    人搭乘甲○○車輛下班之情形。上訴人雖與甲○○交好，但並未
    與其有密會、收受情趣用品、男女曖昧、行為不端及發生性
    關係等行為。上訴人因不堪被上訴人騷擾與威脅，曾向甲○○
    反應，惟甲○○表示其夫妻二人發生爭執已久，被上訴人因個
    人情緒管理不善，屢向伊情緒勒索，建議上訴人虛應委蛇，
    否則被上訴人之騷擾恐無法停歇。上訴人因與甲○○同校為師
    ，受被上訴人騷擾與誤會，且工作環境氛圍保守，為免事態
    擴大，影響工作與家庭，採消極方式同意與被上訴人妥協，
    故在嘉義高鐵站星巴克與被上訴人會談，上訴人退讓求和，
    針對其與甲○○往來造成被上訴人誤會而致歉，除此之外，上
    訴人均係被動聆聽被上訴人訴苦，並不主動辯明，以求換取
    和解條件，並非承認有侵權事實，不能以此論斷上訴人與甲
    ○○有染而侵害被上訴人之配偶權，亦未對被上訴人身分法益
    侵害情節重大等語，資為抗辯。
三、原審為被上訴人一部敗訴、一部勝訴之判決，即判命上訴人
    給付35萬元，及自109年4月17日起至清償日止按週年利率百
    分之5計算之利息，並駁回被上訴人其餘請求。
　㈠上訴人就其敗訴部分不服，提起上訴，上訴聲明：1.原判決關於命上訴人給付35萬元本息部分，及該部分假執行之宣告暨命負擔訴訟費用之裁判均廢棄。2.上開廢棄部分，被上訴人於第一審之訴駁回。被上訴人答辯聲明：上訴駁回。
　㈡被上訴人就其敗訴部分，提起附帶上訴。附帶上訴聲明：1.
    原判決不利於附帶上訴人部分廢棄。2.上訴人應再給付被上
    訴人65萬元，及自109年4月17日起至清償日止之法定遲延利
    息。上訴人答辯聲明：附帶上訴駁回。
四、本件經依民事訴訟法第463條準用同法第270條之1第1項第3
    款規定，整理並協議簡化爭點後，確認到庭兩造不爭執及爭
    執事項如下：
　不爭執事項：
    ㈠被上訴人與甲○○於101年3月24日結婚，婚後育有1名未成年
      子女（102年生），婚姻關係現仍存續。
    ㈡上訴人與甲○○原均為○○國小之教師，被上訴人現為嘉義縣○
      ○鄉○○國小教師，上訴人與甲○○於109年8月間調動，甲○○
      現為嘉義市○○國小教師，上訴人現為嘉義縣○○國小教師。
    ㈢甲○○以其個人名義，為上訴人訂購107年8月16日位於馬來
      西亞吉隆坡之飯店（原審卷第67頁）。
    ㈣原審卷第161、129、131頁係兩造分別於109年1月15日、2
      月18日及19日之簡訊往來紀錄；原審卷第133至137頁係兩
      造於109年2月間在嘉義高鐵站談話之譯文及錄音光碟。
    ㈤上訴人在本件起訴前有傳送如原審卷第15至18頁所示之協
      議書予被上訴人；原審卷第83頁之和解書係被上訴人所擬
      ，原審卷第85頁之和解方案係上訴人修改後提出。
    ㈥上訴人碩士畢業，已婚，有兩名未成年子女，現為教師，
      每月收入約0萬元(見原審卷第45、47頁）；被上訴人碩士
      畢業，已婚，有一名未成年子女，現為教師，每月收入約
      0萬元（原審卷第113-117頁）。
  爭執事項：
  　㈠上訴人有無侵害被上訴人配偶權？
    ㈡如有侵害，被上訴人請求上訴人賠償非財產上損害，應以
      若干金額為適當？
五、得心證之理由　　
　㈠上訴人與甲○○已逾男女正常交往分際，有侵害被上訴人配偶
    權：
　　1.上訴人與被上訴人配偶甲○○原均為○○國小之教師，兩造間
      分別有於109年1月15日、2月18日及19日之簡訊往來紀錄
      ，及於109年2月12日在嘉義高鐵站談話，有譯文及錄音光
      碟在卷，並為兩造所不爭執（不爭執事項㈡、㈣）。兩造於
      高鐵站之錄音譯文內容如附件所示（原審卷第133-136頁
      ），上訴人於附件所示之對話陳述：會提調校調職、離開
      被上訴人生活圈、也不會再跟被上訴人先生有所聯絡，並
      提及賠償金100萬元條件無法支付等情；再參以上訴人於1
      09年2月18日、20日傳訊息給被上訴人，18日上訴人留言
      之訊息為：「你的訊息讓我清楚明白這段日子你有多不好
      受，我除了道歉還是道歉，...我過得很糟，也後悔把家
      庭搞得一團亂。...只是希望你能再三考量，讓我們的家
      庭有機會重新修復。我反省了，我付出代價了，真的希望
      你能放下」。20日之訊息中，上訴人提及「若需要保障，
      和解書內容的保障您可以提，和解金部分也是有討論空間
      的，還是希望能好好落幕。」（原審卷第129-131頁）。
　　2.另上訴人在本件起訴前有傳送一份協議書予被上訴人，此
      事實兩造並不爭執（不爭執事項㈤），協議書內容略為：
      「立書人甲方張00，乙方甲妻，丙方嚴00，丁方丙妻，茲
      就甲方與丁方簽立本書前所發生之全數婚外男女交往關係
      （下稱系爭事件），甲乙丙丁四方為求雙方家庭和諧、各
      自修補婚姻關係，謹協議如后，備供遵循：一、和解條件
      ：1、甲方就系爭事件向乙方及丙方致歉，並保證不再犯
      。2、丁方就系爭事件向乙方及丙方致歉，並保證不再犯
      。二、保證斷絕來往：1、甲方向乙方及丙方保證，定斷
      絕與丁方之聯絡與往來（包括但不限於相約見面、通電話
      、簡訊、手機APP軟體訊息等方式）。2、丁方向乙方及丙
      方保證，定斷絕與甲方之聯絡與往來（包括但不限於相約
      見面、通電話、簡訊、手機APP軟體訊息等方式）...。」
      （原審卷第15-17頁）。
　　3.據上開1、2相關事證，上訴人與被上訴人相約至高鐵站協
      談，上訴人傳訊息、協議書給被上訴人，其中並多次提及
      道歉、調校，及協議書寫到「就婚外男女交往關係」、「
      為求家庭和諧、修補婚姻關係」、上訴人與甲○○「保證斷
      絕往來」等情，依社會常情及一般人之通常智識，足認上
      訴人確實與被上訴人配偶甲○○間有不當男女交往情形，始
      會多次尋求被上訴人諒解並試圖以協議方式解決紛爭。
　　4.上訴人固辯稱因被上訴人騷擾與威脅，為免事態擴大，影
      響工作與家庭，採消極方式同意與被上訴人妥協等語，然
      查上訴人與上訴人之配偶、被上訴人及配偶甲○○均為國小
      教師，且本件之兩造當事人於109年2月12日在高鐵站會面
      時，上訴人尚由第三人杜小姐陪同，如上訴人與甲○○間無
      不當交往情形，依一般社會常情，理當向被上訴人清楚解
      釋說明，怎可能於協議書上明白記載「婚外男女交往」、
      「各自修補婚姻關係」、「保證斷絕往來」等字樣，僅係
      為安撫被上訴人之情緒？且協議書上亦將上訴人之配偶亦
      列為當事人，並於第三點記載乙方（即被上訴人）同意不
      對丁方（即上訴人）提起刑事告訴與民事請求，丙方（即
      上訴人配偶嚴00）同意不對甲方（即甲○○）提起刑事告訴
      及民事請求等語，縱被上訴人有傳關於其自身調校、其本
      身政治勢力等訊息給上訴人，為協調相關紛爭，依常理上
      訴人應係要求被上訴人日後不得再騷擾上訴人及其子女，
      怎會反過來記載上訴人與被上訴人配偶甲○○保證斷絕往來
      ？是上訴人上開抗辯，顯與上開事證1、2之內容明顯不符
      ，可認係上訴人事後為掩飾、合理化其行為之辯詞，尚不
      可採。
　　5.上訴人另抗辯前開2之協議書，係為洽談和解所擬讓步之
      主張，和解未成立，不能採為判決之依據云云，並以最高
      法院54年台上字第464號判決、最高法院18年台上字第210
      2號判例為據。然查判例係將最高法院裁判中之法律見解
      自個案抽離，而獨立於個案事實之外，成為抽象的判例要
      旨，使其具有通案之法規範效力，冀能達成統一終審法院
      法律見解之目的，但此與權力分立原則未盡相符，判例選
      編及變更制度無再予維持之必要，故已刪除法院組織法第
      57條規定，並於同法第57條之1明定：「最高法院於中華
      民國一百零七年十二月七日本法修正施行前依法選編之判
      例，若無裁判全文可資查考者，應停止適用（第1項）。
      未經前項規定停止適用之判例，其效力與未經選編為判例
      之最高法院裁判相同（第2項）。」是上訴人上開提出之
      最高法院判例或裁判，僅係裁判之個案見解，並無絕對拘
      束之效力，且上訴人亦未提出上開裁判全文，無從判斷其
      所為裁判之內容與本件事實有無相類之處，而得於本件適
      用。況被上訴人提出之協議書，係兩造於本件起訴前（本
      件於109年4月13日起訴）所為交涉之情形，並以之作為上
      訴人與甲○○有不當交往之證據資料，法院為判決時，應斟
      酌全辯論意旨及調查證據之結果，依自由心證判斷事實之
      真偽（民事訴訟法第222條第1項），上訴人抗辯不得將該
      協議書採為證據，與上開民事訴訟法之規定有違，自不足
      取。又兩造於一審程序中所為和解書（原審卷第83-85頁
      ），本院並未加以斟酌審認，附此敘明。 
　　6.至於證人甲○○於本院固證述其有請上訴人安撫被上訴人，
      不要刺激被上訴人，並否認其與上訴人有不當關係等語（
      本院卷第301-307頁），然甲○○本身即為與上訴人交往之
      當事者，亦可能因此不當交往行為，遭上訴人之配偶求償
      ，此觀前開協議書第3點有關放棄民刑事訴追之約定即明
      ；況甲○○亦曾傳訊息給被上訴人：「甲○○（下稱張）：而
      且離婚訴訟如果到後來變成是財產均分...。丙○○（下稱
      蔡）：不用打離婚訴訟啦，你根本沒資格打...外遇不能
      離婚。張：彼此都沒有想繼續經營了，為何還要繼續。蔡
      ：你還是勸乙○○該節制。張：我沒啊，可以提。」（本院
      卷第275頁），足認甲○○與被上訴人間關係緊張，且有意
      對被上訴人提起離婚訴訟，尚難期待甲○○就相關事實能據
      實陳述，而使自己陷於被求償、無法提起離婚訴訟之不利
      地位，且其所為證詞與前述1.2.項事證明顯不符，其證述
      自不可採。
  ㈡被上訴人請求賠償金額之審酌：
　　⒈按因故意或過失，不法侵害他人之權利者，負損害賠償責
      任（民法第184條）；不法侵害他人之身體、健康、名譽
      、自由、信用、隱私、貞操，或不法侵害其他人格法益而
      情節重大者，被害人雖非財產上之損害，亦得請求賠償相
      當之金額（民法第195條第1項）。前二項規定，於不法侵
      害他人基於父、母、子、女或配偶關係之身分法益而情節
      重大者，準用之（民法第195條第3項）。次按婚姻係以夫
      妻之共同生活為其目的，配偶應互相協力保持其共同生活
      之圓滿安全及幸福，而夫妻互守誠實，係為確保其共同生
      活之圓滿安全及幸福之必要條件，故應解為配偶因婚姻契
      約而互負誠實之義務，配偶之一方行為不誠實，破壞共同
      生活之圓滿安全及幸福者，即為違反因婚姻契約之義務而
      侵害他方之權利。是以所謂配偶權，指配偶間因婚姻而成
      立以互負誠實義務為內容之權利。職是，如明知為他人配
      偶卻故與之交往，其互動方式依社會一般觀念，已足以動
      搖婚姻關係所重應協力保持共同生活圓滿安全幸福之忠實
      目的時，不得謂非有以違背善良風俗之方法，加損害於他
      人之故意，茍配偶確因此受非財產上之損害即精神上痛苦
      ，自亦得依法請求賠償。是侵害配偶權之行為，並不以通
      姦、相姦行為為限，倘夫妻任一方與他人間存有逾越結交
      普通朋友等一般社交行為之不正常往來，其行為已逾社會
      一般通念所能容忍之範圍，已達破壞婚姻共同生活之圓滿
      安全及幸福之程度，即足當之。又情節是否重大，應視個
      案侵害程度、損害狀況、被害人之痛苦程度及忍受能力等
      個別情事，客觀判斷之。
　　⒉如上所述，上訴人與甲○○有男女情感之不正當交往行為，
      已逾越一般社會通念所能容忍之範圍，足證上訴人確有侵
      害被上訴人基於配偶關係之身分法益，且被上訴人因之而
      與甲○○間感情破裂，已屬情節重大，被上訴人精神上確有
      痛苦，其請求上訴人為非財產上之損害賠償責任，自屬有
      據。
　　⒊次按，慰撫金之多寡，應斟酌雙方之身分、地位、資力與
      加害之程度，及其他各種情形核定相當之數額，該金額是
      否相當，自應依實際加害情形與請求人所受之痛苦及雙方
      之身分、地位、經濟狀況等關係決定之。查被上訴人為碩
      士畢業，已婚，有一名未成年子女，現為教師，每月收入
      約0萬元（原審卷第113-117頁）；上訴人亦係碩士畢業，
      已婚，有兩名未成年子女，現為教師，每月收入約0萬元(
      見原審卷第45、47頁），參酌兩造均為教師，具相當地位
      及經濟能力，上訴人與甲○○間之不當交往行為，侵害被上
      訴人與甲○○間之配偶關係，並造成被上訴人家庭紛爭不斷
      等情，認被上訴人請求之精神慰撫金以35萬元為適當，應
      予准許，逾此部分之請求，尚屬過高，不應准許。
六、綜上所述，被上訴人依民法第184條第1項、第195條第1項、
    第3項之規定，請求上訴人給付35萬元及自起訴狀繕本送達
    之翌日即109年4月17日（於109年4月16日送達，送達證書見
    原審卷第25頁）起至清償日止，按年息百分之5計算之利息
    部分，為有理由，應予准許，逾此部分之請求，為無理由，
    不應准許。原審就上開應准許及不應准許部分，分別為上訴
    人及被上訴人敗訴之判決，均無不合。上訴人、被上訴人就
    其敗訴部分分別提起上訴及附帶上訴，均指摘原判決不利己
    之部分不當，求予廢棄改判，為無理由，均應駁回。
七、本件事證已臻明確，上訴人與甲○○間有男女不當交往關係，
    業經認定如前，上訴人請求訊問證人楊敕萍證明其與甲○○間
    為同事、無不當關係、被上訴人多次喧鬧校園等情，核與上
    開認定無影響，並無訊問必要。兩造提出其餘之攻擊或防禦
    方法及所用之證據，經本院斟酌後，認為均不足以影響本判
    決之結果，爰不逐一論列，附此敘明。
八、據上論結，本件上訴及附帶上訴，均為無理由，依民事訴訟
    法第449條第1項、第78條，判決如主文。
中　　華　　民　　國　　110 　年　　11　　月　　3 　　日
                  民事第一庭    審判長法  官  高榮宏

                                      法  官  黃瑪玲

                                      法  官  蔡孟珊
上為正本係照原本作成。　　　　　　　　　　　　　　
不得上訴。　　　　　　　　　　　　　　
中　　華　　民　　國　　110 　年　　11　　月　　3 　　日

                                      書記官  鄭信邦